【裁判字號】    89,台上,6368
【裁判日期】    891025
【裁判案由】    貪污
【裁判全文】
最高法院刑事判決                              八十九年度台上字第六三六八號
    上  訴  人  台灣高等法院檢察署檢察官
    被      告  乙○○原名鄭.
                甲○○
    共      同
    選任辯護人  連阿長律師
右上訴人因被告等貪污案件，不服台灣高等法院中華民國八十八年八月四日第二審判
決 (八十八年度上訴字第二五號，起訴案號：台灣台北地方法院檢察署八十七年度偵
字第二二四四號) ，提起上訴，本院判決如左：
    主  文
上訴駁回。
    理  由
按刑事訴訟法第三百七十七條規定：上訴於第三審法院，非以判決違背法令為理由，
不得為之。是提起第三審上訴，應以原判決違背法令為理由，係屬法定要件。如果上
訴理由狀並未依據卷內訴訟資料，具體指摘原判決不適用何種法則或如何適用不當，
或所指摘原判決違法情事，顯與法律規定得為第三審上訴理由之違法情形，不相適合
時，均應認其上訴為違背法律上之程式，予以駁回。本件檢察官上訴意旨略稱：(一)依
刑事訴訟法第二百六十七條、第三百四十八條第二項之規定，可知一部起訴者視為全
部起訴，一部上訴者，其有關係之部分視為亦已上訴，查告發人指被告乙○○侵吞之
公有物除塑膠管一百十支（含引流山泉之管線及置放於其住家旁之管線）外，另有鐵
蓋板及電線桿，有相片、明細表及簡振忠之證言可憑，且鐵蓋板、電線桿均非被告甲
○○所曾領取之物料，原判決僅論斷侵吞引流山泉之管線十餘支部分，對上開卷存證
據及甲○○未曾領取鐵蓋板、電線桿部分，均未敘及，有已受請求之事項未予判決及
理由不備之違法。(二)從鐵蓋板及電線桿均非甲○○所曾領取之物料來看，即知其辯稱
以他料代原物料繳回一節不實，且甲○○退料總合數未達塑膠管一百十支，足見乙○
○所侵吞者非甲○○置放之物，告發人曾聲請向電信局函查甲○○轉包全部工程之退
料總合數，原審未予調查，即認定甲○○已依規定繳退材料並與電信局結算完畢，置
於乙○○處之管料已屬甲○○所有，亦有應調查事項未予調查之違誤等語。
惟查原判決以公訴意旨略稱：被告乙○○係原交通部台灣北區電信管理局雙溪電信局
局長，為依據法令從事公務之人；被告甲○○係東佶營造工程有限公司（下稱東佶公
司）負責人，承做建築及土木有關工程，為從事業務之人。甲○○自民國八十一、二
年間起，陸續向基隆電信局承攬電信線路零星積點工程，該工程所需工料，由甲○○
向基隆電信局八堵料庫領取電信專用塑膠管施工，依合約之約定，該塑膠管所有權屬
電信局，為公有器材，於工程竣工後，應繳退剩餘之塑膠管予八堵料庫，惟甲○○為
其他後續承攬工程施工之便，未實際退料，僅以新案應領料沖銷前案應退料，使帳面
平衡，剩餘塑膠管於徵得乙○○同意後，存放於台北縣雙溪鄉魚行村八股五之二號乙
○○住處旁，迨八十三年間，乙○○為從其住處附近山上接引山泉使用，將需要使用
該塑膠管告知甲○○，甲○○竟予允諾，二人基於犯意聯絡，擅自侵吞塑膠管十餘支
，供乙○○作為引流山泉之管線，因認被告等均涉貪污治罪條例第四條第一項第一款
罪嫌云云。惟經審理結果，認被告二人犯罪不能證明，係以訴外人三源電信工程有限
公司（下稱三源公司）向基隆電信局承包電信線路零星積點工程後，將管道等土木工
程轉包予東佶公司，已據三源公司負責人王燦朝及基隆營運處線路中心主任賴俊憲證
述無訛，是三源公司與基隆電信局間為單純之民事承攬關係，三源公司並未因此享有
公務上之職權及權力主體之身分，而東佶公司為其次承攬人，更與委託承辦公務無涉
，甲○○自非貪污治罪條例第二條所稱受公務機關委託承辦公務之人。又乙○○雖為
雙溪電信局局長，但本件電信線路零星積點工程係由基隆電信局發包，而雙溪電信局
向只負責電信業務，不負責工程監督，亦經證人賴俊憲結證明確，且乙○○係自甲○
○處取得塑膠管，並非因其職務上之關係而取得，要非貪污治罪條例所規範之對象。
又卷附電信土木工程合約約定：「已領或租借之材料機具設備等乙方（即承商）須妥
善保管運用維護，用畢（剩餘）歸還甲方（即電信局）時，應清理整修至規定或甲方
認可之程度，並於規定期限內送交甲方指定處所妥善放置，乙方應繳材料手續限於完
工後七天內（不含例假日）辦妥，否則應於上述期限內書面同意折算現金賠償結案；
如逾期未辦，每逾一日罰款新台幣伍仟元整（驗收時，因配合改善不在此限）。上項
材料機具設備非為自使用損耗，而為無法修配復原者或滅失時，乙方願負責照原件新
舊狀態以相同規格者賠償或依左列規定分別折算現金賠償：(一)外購器材照現購美金單
價加五○％按折舊價格依台灣銀行匯率折算賠償。(二)內購器材照市價或甲方最新之物
料單價表所列單價加一○％計算。(三)拆收Ａ料或廢料分別按甲方最新之物料單價表所
列單價之七○％及一○％計算」，另據證人王燦朝證稱：「每次完工，剩餘材料要結
算繳回。但為了避免麻煩，如在工程未完工前，又標到另一項工程，可能會將材料留
下，供下一工程使用。一定要將剩餘材料退繳後，電信局才會給付尾款」；證人即基
隆營運處材料科長李雲照證稱：「結算時，退回來的料應退回來報繳，驗收、結算另
有單位承辦。剩料若無法歸還時，可照價賠償。收剩料時，可以其他水電行相同規定
的料代替。只要他們拿來繳，我們就收」、「積點工程在實務上可將剩料一起混合使
用。還有再開一張領料單，若硬性規定領出的剩料要先繳回來再領，對廠商不方便，
故在下一個帳時沖掉，即新的工程少領，這樣料跟帳還是會符合」；證人即基隆營運
處材料租儲運股長陳華翰證稱：「領出的材料調查局調查時他們的觀念是認為我們所
有，但我們認為領出去的，只要結算時該還的有還，不足的補足或貼現金即可」、「
領料是線路中心開，憑領料單發料，材料科在發，剩餘材料可保留下一工程來作，領
料時會扣除，前一工程可保留下一工程作，仍須依法填具退料單。新的工程需填領料
單發料，會扣除前一工程之剩餘」、「東佶結算材料均有結清，均有請到工程款，並
無材料退不回來情形。若未依工程合約退，要按照單價照同樣規格材料還給我賠償」
；證人即基隆營運處檢查員王聰義證稱除保固工程款外，甲○○之工程款均已結清；
證人即基隆營運處檢查員李茂森亦證稱甲○○完成之工程其工程款均已結清，且有看
過甲○○以相同規格之材料繳回結算等語。是電信局本即容許承包商自由運用材料，
只須結算時承包商與其就材料部分結算清楚，至於以所領原材料，或以現金、同規格
同材質之材料退回，則非所問。被告甲○○所轉包之工程，均已依規定繳退材料，並
與電信局結算完畢，自無不法所有意圖，且甲○○既已以替代品繳回管料，則置放於
乙○○處之管料已屬甲○○所有，亦無侵占他人之物可言，乃維持第一審之無罪判決
，駁回檢察官在第二審之上訴，已敘述其所憑之依據及論斷之理由。查刑事訴訟法第
二百六十七條規定「檢察官就犯罪事實一部起訴者，其效力及於全部」，係指已起訴
之部分及未起訴之部分，均應構成犯罪，並具有審判不可分之關係者而言，若起訴之
事實不構成犯罪，自無一部效力及於全部之餘地。又同法第三百四十八條第二項規定
「對於判決之一部上訴者，其有關係之部分，視為亦已上訴」，其他部分是否上訴效
力之所及，即應否屬於上級審審判之範圍，亦係視其審理結果，是否具有審判不可分
之關係而定。本件公訴人僅起訴被告二人侵吞引流山泉之管線十餘支，並未起訴其等
侵吞鐵蓋板、電線桿及置放於乙○○住家旁之塑膠管線，而侵吞引流山泉之管線十餘
支部分，經第一審及原審審理結果，均認為不構成犯罪，即並無審判不可分之關係，
則對於告發人所指未經起訴之侵吞鐵蓋板、電線桿及其餘塑膠管線部分，自無從適用
審判不可分原則，併予裁判，告發人就此部分之舉證及甲○○曾否領取鐵蓋板、電線
桿部分，原判決未予論述，自無違法可言，上訴意旨第一點，執此指摘原判決不當，
容有誤會。次查被告甲○○所承包積點工程之退料總合數，業據第一審法院於八十七
年九月二十五日致函基隆營運處調取結算時之繳料單（北院義刑午八七訴一○二一字
第三三二二三號），經該處檢查員李茂森於同年十月七日調查時當庭提出繳料單八紙
，並證述甲○○退料正常詳卷（見一審卷第一一八、一二二、一二六至一三三頁），
原審就其如何依李茂森、王燦朝、賴俊憲、李雲照、陳華翰、王聰義等人之證言及電
信土木工程合約書之相關約定，判斷被告二人無侵占犯行，亦已敘述甚詳，上訴意旨
第二點，並未依據卷內資料具體指摘原判決所為之論斷如何違法，徒憑個人意見，謂
被告甲○○所辯不實，被告乙○○所侵吞者非甲○○置放之物，及原審有調查未盡之
違誤等語，亦非適法之第三審上訴理由。其上訴違背法律上之程式，應予駁回。
據上論結，應依刑事訴訟法第三百九十五條前段，判決如主文。
中      華      民      國    八十九    年      十      月    二十五    日
                              最高法院刑事第八庭
                                  審判長法官  張  信  雄
                                        法官  賴  忠  星
                                        法官  張  清  埤
                                        法官  吳  昆  仁
                                        法官  李  伯  道
      右正本證明與原本無異
                                              書  記  官
中      華      民      國    八十九    年      十      月     三十     日


司法院資訊處製作；財團法人民間司法改革基金會備份。
